【裁判字號】    98,勞訴,14
【裁判日期】    981008
【裁判案由】    給付違約金
【裁判全文】
臺灣臺北地方法院民事判決              98年度勞訴字第14號
原      告  丙○○
訴訟代理人  賴玉梅律師
            周福珊律師
            王嘉斌律師
被      告  煌裕金屬股份有限公司
法定代理人  甲○○
訴訟代理人  洪堯欽律師
複代理人    劉健右律師
            乙○○
上列當事人間給付違約金事件，本院於民國九十八年九月二十一
日言詞辯論終結，判決如下：
    主  文
原告之訴及假執行之聲請均駁回。
訴訟費用由原告負擔。
    事  實  及  理  由
一、原告起訴主張：
（一）原告自民國87年起即於訴外人元碩金屬工業股份有限公司
      任職，從事金屬材料買賣加工之工作，嗣因被告於95年10
      月間，欲在大陸成立昆山百鋼金屬科技工業有限公司 (
      下稱百鋼公司)，乃邀原告出任百鋼公司專業經理人、負
      責籌組該公司，並擔任百鋼公司副總經理乙職，雙方於96
      年4月13日簽訂協議書（以下簡稱協議書），約定被告須
      每年給付百鋼公司營業額淨利10%股利及每月薪資新台幣
      (下同)7 萬元等條件；原告若違反協議書第5條至第8條之
      義務者，即須自動離職，反之被告即不得任意辭退原告，
      否則須依協議書第9條之約定賠償原告100萬元。
（二）詎料，被告於97年7月1日以百鋼公司之業績並無成長，原
      告能力不足無法勝任工作為由，而將原告免職，然原告並
      無任何違反上開協議書約定之情事。被告辯稱原告拒絕接
      受百鋼公司之調職處分，雙方合意終止契約云云，原告否
      認之；且按協議書第1條之規定原告於97年2月至7月份每
      月平均營業額未達要求時始需接受調職處分，但原告於97
      年7月1日即遭免職，原告主張該調職處分無效。被告又稱
      原告違反協議書第7條，擅自與客戶簽約導致成本提高云
      云，然被告與訴外人上海浦道商貿有限公司所簽訂之契約
      ，除有原告與買方簽名外，尚有百鋼公司之用印，百鋼公
      司嗣後並付款予上海浦道商貿有限公司，顯見此份合同係
      經由被告公司之同意；至於訴外人昆山煌鋼金屬科技有限
      公司係台灣煌傑金屬工業股份有限公司之子公司，原告為
      兼顧雙方之利益，而向其下訂單，且上開契約均於97年1
      、2月所為，但原告於7月始遭免職，足證被告所言並非屬
      實。又協議書第9條僅載明，在原告嚴重違反本協議書之
      情形下被告公司方得辭退原告，而無須賠償100萬元，被
      告主張尚須百鋼公司之獲利出於原告之貢獻云云，實為擴
      張解釋雙方簽訂協議書之真意。為此，爰依協議書第9條
      之約定，請求被告賠償100萬元之違約金。
（三）再者，依勞工退休金條例第14條第1項、第31條及勞工退
      休金每月提撥工資分級表之規定，原告之薪資為第46級，
      被告每月應提撥6%即4,368元之勞工退休金，惟被告每月
      僅提撥1728元，顯然違反規定，是被告依勞工退休金條例
      第31條之規定，自應賠償原告自95年5月起至97年6月止之
      退休金提撥不足部分，共計38, 688元等語。並聲明：被
      告應給付原告1,038,688元及自起訴狀繕本送達翌日起至
      清償日止，按年息5%計算之利息；訴訟費用由被告負擔；
      原告願供擔保，請准宣告假執行。
二、被告則抗辯：
（一）依兩造間所簽訂之協議書內容觀之，該協議書應屬民法第
      269條規定之第三人利益契約，亦即兩造間之基礎契約為
      委任契約關係，附加向第三人百鋼公司給付之約款，而此
      給付之內容，乃原告與百鋼公司訂立勞務供給契約，是該
      勞務供給契約係存在於原告與百鋼公司間，並非存在於兩
      造間。
（二）又原告對於百鋼公司業務推動無方，致百鋼公司長期鉅額
      虧損，且擅自與客戶簽約，而違反協議書第7條之約定，
      經與原告商議，原告遂與百鋼公司簽署業務部開發條款簽
      署合約 (下稱開發條款)。而依開發條款第1條約定，百鋼
      公司於97年2月至7月份每月平均營業額須達人民幣300 萬
      元以上，且其稅後淨利10%以上，否則原告必須調職，並
      接受台灣方面安排新職務。嗣原告因不能達成其承諾之獲
      利目標百鋼公司遂依該開發條款將原告予以調職回台，惟
      原告不願接受，表示自願離職，是雙方乃合意終止委任關
      係。原告自行擬妥之免職證明所載之免去股東身分等語，
      係指將被告於原告派赴大陸時移轉登記至原告名下之股份
      ，無條件移轉到被告指定人的名下。縱認原告與百鋼公司
      間之勞務供給契約為勞動契約，然百鋼公司對原告行使調
      職權限係基於勞動契約之合意，且原告不適任職務之情事
      亦已構成勞動基準法上之雇主單方解任事由，是被告及百
      鋼公司將原告解任，於法並無不合。
（三）再者，系爭協議書第9條乃違約金性質之約定，自須有違
      約之前提情事存在，而依上所述，被告並非任意辭退原告
      ，原告自不得依系爭協議書第9條約定請求被告賠償。此
      外，系爭協議書第9條約定係指原告在百鋼公司任職期間
      ，有效推動業務，使百鋼公司獲有利潤之前提下，卻遭百
      鋼公司任意辭退，為衡平原告之損失，方約定被告應以百
      鋼公司資本額中100萬元所分配之股利作為違約金。但原
      告於任職百鋼公司期間，造成連續虧損而無利潤，顯見原
      告業務能力欠佳，有不適任之情事，是縱百鋼公司有任意
      辭退原告之情事，亦無任何股利可資賠償原告。是以，原
      告自不得依協議書第9條之約定向被告請求給付違約金。
（四）至於勞工退休金每月提撥金額部分，因原告不願給付相對
      於該勞工退休金之勞健保費用，故向被告表示欲提撥低於
      其每月工資6％之薪資做為勞工退休金，被告遂以第26 級
      即28,80 0元之6％即1728元提撥勞工退休金，截至97年6
      月止，被告共提撥22,464，其中之差額係原告捨棄之權利
      ，並非損害，原告不能依勞工退休金條例第31條規定向原
      告請求。並聲明：原告之訴及假執行之聲請均駁回；訴訟
      費用由原告負擔；如受不利判決，願供擔保請准宣告免為
      假執行。
三、兩造不爭執事項：
（一）被告於95年10月間邀集原告籌組在大陸轉投資之百鋼公司
      並擔任百鋼公司副總經理乙職，雙方並於96年4月13日簽
      訂協議書，約定由被告支付原告薪資、股利及各項福利。
      其中協議書第7條約定：「乙方 (即原告)需經甲方 (即被
      告)法定代理人同意，否則無實質權利與廠商或客戶簽署
      任何之合約。」第9條並約定：「乙方若無嚴重違反此份
      協議書內容，甲方不得以任何理由取消乙方保障條例，亦
      不得任意辭退乙方，否則甲方須賠償乙方大陸工廠資本額
      新台幣壹佰萬元股利。」
（二）原告與百鋼公司於97年1月17日簽署業務部開發條款簽署
      合約，其中第1條約定: 「一、訂於西元二○○八年二月
      份至七月份每月平均營業額須達人民幣參佰萬元以上，且
      其稅後淨利10%以上。如未能達成此業績，公司將作以下
      懲處：1.所有台幹調職 (調為非主管一職)，及接受台灣
      方面安排新職務，....... 」。
（三）兩造簽訂之協議書其性質為委任契約，原告與百鋼公司簽
      訂之契約其性質為勞務供給契約。
（四）百鋼公司於97年2月至6月份每月平均營業額未達人民幣
      300萬元以上且稅後淨利10%以上之標準。
（五）被告對97年7月1日所簽立之免職證明形式上真正不爭執。
（六）原告之薪資每月為7萬元，依行政院勞工委員會頒布之勞
      工退休金每月提撥工資分級表應為第46級，被告每月應提
      撥退休金4,368元，惟被告僅依第26級提撥1,728元；若認
      為被告就勞工退休金之差額有賠償義務，被告就差額為
      38,688 元一節不為爭執。
四、協議書第9條違約金
    原告請求被告給付違約金100萬元部分，係以被告違反協議
    書第9條之約定任意辭退原告，依該條約定應賠償原告違約
    金100萬元等情為據，是以原告此部分之請求有無理由，端
    視其是否符合協議書第9條所定要件，經查：
（一）協議書前言記載：「茲因台灣煌裕金屬股份有限公司（統
      一編號：00000000）轉投資汶萊百裕金屬股份有限公司設
      立大陸金屬材料買賣加工廠（以下簡稱甲方），特聘丙○
      ○（以下簡稱乙方）擔任副總經理乙職，雙方經協議內容
      如左」，而協議書末尾簽名欄僅有「甲方法定代理人（董
      事長）簽名」以及「乙方簽名」二欄，並未列出甲方之全
      稱，惟實際簽名用印者為甲○○（即本件被告法定代理人
      ）與原告，甲方法定代理人欄並蓋有煌裕金屬股份有限公
      司之印章，此有協議在卷可稽。雖協議書前言同時提及被
      告公司、汶萊百裕金屬股份有限公司（以下簡稱汶萊百裕
      公司）、大陸金屬材料買賣加工廠（以下簡稱大陸加工廠
      ）三者，究以何者為「甲方」，文義上並不明確，然以協
      議書末尾用印者僅有被告公司，並無汶萊百裕公司或大陸
      加工廠，且協議書通篇均以「大陸工廠」一詞指稱大陸加
      工廠（協議書第1、2、4、5、6、9條），顯無以大陸工廠
      為契約當事人之意；再由協議書就貨幣單位均採用新台幣
      ，協議書並未就準據法另為約定，且係由板橋地方法院公
      證等節，顯見締約雙方係將此協議視為單純我國國內協議
      處理，並未認為此協議書有何涉外因素，亦足認當事人並
      無以汶萊百裕公司為協議書當事人之意（蓋若以外國公司
      為契約當事人一造，當優先處理準據法問題，且未必以新
      台幣為貨幣單位，縱約定以新台幣為給付，亦涉及外幣與
      新台幣間之結算問題），足認協議書之甲方所指應為被告
      公司，並非汶萊百裕公司或大陸加工廠。
（二）協議書第9條係約定：「乙方（即原告）若無嚴重違反此
      份協議書內容，甲方（即被告，已如前述）不得以任何理
      由取消乙方保障條例，亦不得任意辭退乙方，否則甲方須
      賠償乙方－大陸工廠資本額新台幣壹佰萬元的股利」，此
      有協議書在卷可稽。依本條文義，縱被告確有任意辭退原
      告之情事，原告得依本條請求之內容亦僅為「大陸工廠資
      本額新台幣壹佰萬元的股利」，並非「新台幣壹佰萬元」
      。查於中文文義上，「大陸工廠資本額新台幣壹佰萬元的
      股利」與「新台幣壹佰萬元」二者意義迥然不同；原告及
      被告法定代理人均為我國國民，此觀協議書上記載有原告
      及被告法定代理人之身分證字號即明，顯見雙方均係以中
      文為母語，於中文之閱讀、表達上應無任何困難，若雙方
      確欲約定被告於違約時須賠償原告100萬元違約金，雙方
      自可逕行約定被告應賠償違約金100萬元即可，何必大費
      周章記載為「大陸工廠資本額新台幣壹佰萬元的股利」，
      是以原告主張被告若任意辭退原告，即須依本條賠償100
      萬元違約金云云，顯與協議書第9條明文不符，要無可採
      。至於原告陳稱希望傳訊證人證明第9條之意義云云（本
      院98年8月3日言詞辯論筆錄），嗣後並未具狀表明證人之
      姓名、地址，是以原告此部分之證據聲請尚無調查必要，
      附此敘明。
（三）所謂「大陸工廠資本額新台幣壹佰萬元的股利」，依其文
      義，係指大陸工廠分配股利時，按100萬元之投資金額可
      獲配之股利數額，且違約金債權發生之時點為原告遭任意
      辭退之時，是以股利計算之時點亦應為原告遭任意辭退當
      期應分配之股利。經查，協議書所稱之「大陸工廠」，係
      指設於大陸之昆山百鋼金屬科技工業有限公司（以下簡稱
      昆山百鋼公司），此觀原告主張其依協議書前往任職之地
      點為昆山百鋼公司，被告亦陳稱依協議書約定由原告擔任
      昆山百鋼公司副總經理職務（被告97年10月30日民事答辯
      狀第2頁）即明。原告係於97年7月1日離職，此有免職證
      明在卷可稽。而昆山百鋼公司97年1至6月經會計師簽證之
      財務報表顯示，昆山百鋼公司97年1至6月之稅前淨損為人
      民幣808,870.62元，此有審計報告、資產負債表、利潤表
      在卷可稽，顯見昆山百鋼公司97年1至6月不僅無盈餘，甚
      且半年即虧損相當於新台幣300餘萬元之金額。被告法定
      代理人甲○○亦到庭陳稱昆山百鋼公司從未發過股利，到
      目前為止都是虧損，原告是在97年7月離職，8至10月業績
      有增加一些，後來又碰到金融風暴，業績很難作，又少了
      3 、4成等語（本院98年8月3日言詞辯論筆錄），徵諸昆
      山百鋼公司於大陸地區之納稅申報表、損益表記載，昆山
      百鋼之單月淨利於97年7、8月仍為負數，9月轉為正數，
      10 月為人民幣113,725元，然全年累計仍為虧損人民幣
      350,200.34元，與甲○○上開陳述相符；且97年9月發生
      金融風暴後，全球景氣嚴重低迷，客觀上確實難以期待甫
      將獲利轉正之企業於此狀況下可大幅獲利，原告亦未另行
      舉證證明被告確有獲利，自應認為被告法定代理人甲○○
      上開陳述屬實。依我國公司法第232條規定，公司非彌補
      虧損及依本法規定提出法定盈餘公積後，不得分派股息及
      紅利；公司無盈餘時，不得分派股息及紅利。但法定盈餘
      公積已超過實收資本額百分之五十時，得以其超過部分派
      充股息及紅利。昆山百鋼公司係原告95年10月到職後始籌
      組成立，且始終未獲利，顯無可能符合法定盈餘公積已超
      過實收資本額百分之五十之狀況，是以依我國公司法規定
      ，97年度顯無從發放股息及紅利；原告並未舉證證明昆山
      百鋼公司依大陸公司法規之何種規定可發放股利，自無從
      認為原告離職當期昆山百鋼公司有何應發放之股利。
（四）依協議書第9條，縱被告確有違反協議書之情事，原告仍
      僅得請求其離職當期大陸工廠資本額100萬元之股利，已
      如前述。惟原告並未舉證證明其離職當期昆山百鋼公司有
      何應發放之股利，從而，無論被告有無違反協議書第9條
      之情事，原從依該條約定逕行請求被告賠償違約金100萬
      元，均屬無據。
五、退休金差額
（一）原告主張其任職期間月薪7萬元，被告每月應提撥4368元
      退休金，然被告僅按28,800元之級距提撥1728元，是以自
      96年5月至97年6月共短少38,688元，請求被告如數賠償；
      被告則辯稱係因原告不願繳納高額勞健保費，基於原告要
      求始以28,800元之級距提撥，此係原告自願放棄權利，不
      得請求被告賠償，惟若仍認被告應賠償，被告就差額之數
      額並無意見。經查，被告對於原告係其所聘用，由被告負
      責支薪、股利及各項福利一節並不爭執（被告97年10月30
      日民事答辯狀第2頁），是以雖原告係為昆山百鋼公司提
      供勞務，然聘用原告者為被告而非昆山百鋼公司，要無疑
      義，是以就原告退休金差額請求有無理由，自應以被告公
      司而非昆山百鋼公司有無給付義務為據。
（二）按勞動基準法所定之勞動契約，係指當事人之一方，在從
      屬於他方之關係下提供職業上之勞動力，而由他方給付報
      酬之契約，與委任契約之受任人，以處理一定目的之事務
      ，具有獨立之裁量權或決策權者有別。是公司經理人於事
      務之處理，縱或有接受公司董事會之指示，倘純屬為公司
      利益之考量而服從，其仍可運用指揮性、計畫性或創作性
      ，對自己所處理之事務加以影響者，亦與勞動契約之受僱
      人，在人格上及經濟上完全從屬於雇主，對雇主之指示具
      有規範性質之服從，迥然不同（最高法院97年度台上字第
      1510號判決參照）。經查：原告擔任之職務為昆山百鋼公
      司之副總經理，此為兩造所不爭。就原告於大陸之職務，
      被告法定代理人陳稱伊（甲○○）擔任昆山百鋼公司之董
      事長兼總經理，但伊不常去大陸，大約去大陸一個月、回
      台一個月，原告是常駐大陸百鋼之最高主管，原告負責範
      圍大小事情都有，大陸百鋼雇用員工均由原告決定，採購
      機械設備亦由原告決定，若採購金額較大原告會告知伊，
      然並無具體金額限制，但材料採購必需經伊（甲○○）同
      意，昆山百鋼之申請設立、建廠亦均由原告處理等語（本
      院98年8月3日言詞辯論筆錄）；證人王碧興（昆山百鋼員
      工）則到庭結證稱，原告在昆山百鋼之職位為副總，並無
      上級（因甲○○並未常駐大陸，時常飛來飛去），昆山百
      鋼大致上之運作決策均由原告作決策，僅原材料之購買，
      若金額較大須甲○○同意等語（本院98年8月3日言詞辯論
      筆錄）。上開甲○○之陳述與證人王碧興之證言互核大致
      相符，足認原告在被告公司之職務即為係常駐大陸，負責
      掌管被告公司轉投資之昆山百鋼公司，舉凡昆山百鋼之設
      立、人事、業務、財務絕大多數均由原告掌管、決策，僅
      極少數事項須徵求被告公司法定代理人同意，是以原告就
      昆山百鋼之事務有廣泛之決策權，要屬無疑。據此，原告
      於被告公司之職務內容，其可運用指揮性、計畫性或創作
      性，對自己所處理之事務加以影響之空間顯然甚廣，與勞
      動契約之受僱人，在人格上及經濟上完全從屬於雇主，對
      雇主之指示具有規範性質之服從，迥然不同，揆諸前開最
      高法院判決，原告與被告間之勞務供給關係應為委任契約
      而非勞動契約，堪以認定。
（三）按勞工退休金條例適用對象為適用勞動基準法之本國籍勞
      工，實際從事勞動之雇主及經雇主同意為其提繳退休金之
      不適用勞動基準法本國籍工作者或委任經理人，得自願提
      繳，並依本條例之規定提繳及請領退休金，勞工退休金條
      例第7條規定甚明。原告既為委任經理人而非適用勞動基
      準法之勞工，依本條規定，並非勞工退休金條例之適用對
      象，原告雖可自願提繳退休金，然此僅為原告自願提繳，
      被告並不因原告之自願提繳，而須對應為原告提繳至少其
      工資6%退休金之義務。是以原告實際薪資與勞工退休金提
      繳薪資間縱有落差，揆諸前開規定，被告既自始無相對提
      繳之義務，自亦不生勞工退休金條例第31條需賠償提繳不
      足之差額問題。從而，原告主張被告為其提繳退休金不足
      ，請求被告賠償差額38,688元云云，亦無理由。
六、綜上所述，原告請求被告給付違約金及退休金差額
    共1,038,688元及自起訴狀繕本送達翌日起至清償日止，按
    年息5%計算之利息，為無理由，應予駁回。原告受敗訴判決
    ，其假執行之聲請即失所依據，應併予駁回。
七、因本案事證已臻明確，兩造其餘主張陳述及所提之證據，均
    毋庸再予審酌，附此敘明。
八、據上論斷：原告之訴為無理由，並依民事訴訟法第七十八條
    判決如主文。
中    華    民    國    98    年    10    月    8     日
                     勞工法庭   法  官  陳怡雯
以上正本係照原本作成。
如對本判決上訴，須於判決送達後20日內向本院提出上訴狀。
中    華    民    國    98    年    10    月    8     日
                                書記官  鄭美華


司法院資訊處製作；財團法人民間司法改革基金會備份。
